【裁判字號】    93,訴,902
【裁判日期】    950710
【裁判案由】    返還無權占有土地
【裁判全文】
臺灣板橋地方法院民事判決               93年度訴字第902號
原      告  戊○○
訴訟代理人  粘舜權律師
複 代理 人  卯○○
被      告  丙○○兼甲○○承.
訴訟代理人  郭惠吉律師
            賴俊榮律師
被      告  丁○○甲○○承受.
            乙○○甲○○承受.
            寅○○甲○○承受.
            壬○○甲○○承受.
            癸○○甲○○承受.
被      告  庚○○
上  一  人
訴訟代理人  莫怡萍律師
上列當事人間請求返還無權占有土地事件，經本院於民國95年4
月24日言詞辯論終結，判決如下：
    主      文
被告丙○○、丁○○、乙○○、寅○○、壬○○、癸○○應將坐
落台北縣土城市○○段200 、203 地號土地上如附圖一所示Ａ部
分面積六六點五平方公尺及Ｂ部分面積四點二平方公尺之建物拆
除，並將土地返還原告及其他共有人。
被告丙○○、寅○○、壬○○、癸○○、朱躍進、乙○○應連帶
給付原告新台幣貳萬壹仟佰柒拾柒元及自民國九十四年八月二
十九日起至清償日止按年息百分之五計算之利息，並自民國九十
三年一月一日起至返還無權占有土地之日止按月給付原告新台幣
佰伍拾柒元。
被告庚○○應將坐落台北縣土城市○○段78地號土地上如附圖二
所示丙部分面積八點四七平方公尺之建物拆除，並將土地返還原
告及其他共有人。
被告庚○○應給付原告新台幣貳仟零肆拾肆元及自民國九十三年
六月十日起至清償日止，按年息百分之五計算之利息，並自民國
九十三年一月一日起至返還無權占有土地之日止，按月給付原告
新台幣拾陸元。
原告其餘之訴駁回。
訴訟費用由被告丙○○、丁○○、乙○○、寅○○、壬○○、癸○○負擔十分之九；被告庚○○負擔十分之一。
本判決第一項於原告以新台幣玖拾貳萬元供擔保後，得假執行；
但被告得以新台幣貳佰柒拾伍萬伍仟陸佰零元為原告預供擔保
而免為假執行。
本判決第二項於原告以新台幣壹萬壹仟元供擔保後，得假執行；
但被告得以新台幣萬貳仟元為原告預供擔保而免為假執行。
本判決第三項於原告以新台幣玖萬元供擔保後，得假執行；但被
告得以新台幣貳拾柒萬伍仟壹佰零陸元為原告預供擔保而免為假
執行。
本判決第四項於原告以新台幣壹仟元供擔保後，得假執行；但被
告得以新台幣仟壹佰貳拾肆元為原告預供擔保而免為假執行。
其餘假執行之聲請駁回。
    事實及理由
甲、程序方面：
一、被告甲○○於訴訟繫屬後之民國（下同）93年5 月16日死亡
    ，其繼承人有丙○○、丁○○、乙○○及辛○○○等4 人，
    惟辛○○○於繼承後復於93年9 月1 日死亡，其繼承人則有
    寅○○、壬○○及癸○○等3 人，且上開各繼承人均未聲明
    拋棄繼承，已據本院查明屬實，並裁定命丙○○、丁○○、
    乙○○、寅○○、壬○○、癸○○為被告甲○○之承受訴訟
    人續行訴訟確定。
二、被告丁○○、乙○○、寅○○、壬○○、癸○○、庚○○經
    合法通知而未於言詞辯論期日到場，經核均無民事訴訟法第
    386 條各款所列情形，爰依原告聲請，由其一造辯論而為判
    決。
乙、實體方面：
一、原告主張：原告為坐落台北縣土城市○○段200 、203 及78
    地號土地（下稱系爭土地）之共有人之一，被告等未經同意
    ，自56年間起在系爭土地上分別興建建物（被告庚○○所興
    建之門牌號碼台北縣土城市○○路○ 段342 、344 號建物，
    被告丙○○、甲○○興建之門牌號碼為台北縣土城市○○路
    ○ 段245 號之未辦理保存登記建物），無權占有原告所有土
    地，被告等無權占用部分各如附圖一Ａ、Ｂ及附圖二丙所示
    ，爰依民法第767 條規定，請求被告將占用之建物拆除並將
    土地返還原告及全體共有人。又被告等無權占有使用系爭土
    地，為無法律上原因而受有利益，致原告受有損害，爰併依
    民法第179 條規定，並按土地法第97條第1 項之規定，以申
    報地價年息10% 計算，請求被告返還自78年1 月1 日起至92
    年12月31日止共15年之不當得利，並自93年1 月1 日起至返
    還之日止，按月給付相當於租金之不當得利。再者，被告甲○○於起訴後死亡，繼承人有丙○○、丁○○、乙○○及辛○○○，惟辛○○○事後亦死亡，其繼承人為寅○○、壬○○及癸○○，是依繼承關係，丙○○、丁○○、乙○○、寅
    ○○、壬○○、癸○○自應繼承被告甲○○前開債務等語。
    並聲明：(一)被告丙○○、丁○○、乙○○、寅○○、壬○○
    、癸○○應將坐落台北縣土城市○○段200 、203 地號土地
    上如附圖一所示Ａ部分面積66.5平方公尺及Ｂ部分面積4.2
    平方公尺之建物拆除，並將土地返還原告及其他共有人。(二)
    被告丙○○、寅○○、壬○○、癸○○、朱躍進、乙○○應
    連帶給付原告新台幣（下同）73,388元及自起訴狀繕本送達
    之翌日起至清償日止按年息5%計算之利息，並自93年1 月1
    日起至返還無權占有土地之日止按月給付原告510 元。(三)被
    告庚○○應將坐落台北縣土城市○○段78地號土地上如附圖
    二所示丙部分面積8.47平方公尺之建物拆除，並將土地返還
    原告及其他共有人。(四)被告庚○○應給付原告8,450 元及自
    起訴狀繕本送達之翌日起至清償日止按年息5%計算之利息，
    並自93年1 月1 日起至返還無權占有土地之日止按月給付原
    告51元。(五)原告願供擔保請准宣告假執行。
二、被告丁○○、乙○○、寅○○、壬○○、癸○○未於言詞辯
    論期日到場，亦未提出準備書狀作何聲明或陳述。被告丙○○、庚○○則各以下列陳詞置辯，並均聲明：原告之訴駁回
    。如受不利判決，請准供擔保免為假執行。
    (甲)被告丙○○部分：
      (一)系爭房屋雖有占用系爭土地之情，惟此乃係本於被告丙○○繼承先父甲○○與原告戊○○之先人間，有關於系
        爭土地買賣契約之買受人權利，非屬無權占有：
        (1)按「按消滅時效完成，僅債務人取得拒絕履行之抗辯
          權，得執以拒絕給付而已，其原有之法律關係並不因
          而消滅。在土地買賣之情形，倘出賣人已交付土地與
          買受人，雖買受人之所有權移轉登記請求權之消滅時
          效已完成，惟其占有土地既係出賣人本於買賣之法律
          關係所交付，即具有正當權源，原出賣人自不得認係
          無權占有而請求返還。」有最高法院85年台上字第38
          9 號判例可供參閱。
        (2)查台北縣土城市○○段200 、203 地號土地，重測前
          之地號為台北縣土城市○○段員林小段384 之1 及38
          4 之2 ，原為原告之先祖江金火、江金成、江紅嬰、
          江沐炎、江連維、江木順、江正雄、江中等8 人共有
          。39年2 月11日江金火等8 人與李居富、李土發、李
          基竣、李東茂、鄭克昌、陳日生等6 人簽訂土地買賣
          契約書，將系爭土地出售予李居富等6 人，約明俟江
          金火、江金成之繼承登記辦理完畢方得實行買賣登記
          之事。42年9 月7 日原承買人之一鄭克昌將其買受人
          之權利義務轉讓予被告丙○○之先父甲○○，並將買
          賣契約書「鄭克昌」之名字更改為「甲○○」，有「
          土地豫約賣渡定頭證書」、「收據」、「共有人書狀
          保持證」、「土地所有權狀」、「覺書」可稽。
        (3)故而被告丙○○所有之房屋雖有占用原告所有之200
          及203 地號土地之情，然該房屋原為第三人鄭克昌所
          有，鄭克昌為取得占有系爭土地之合法權源，早於39
          年2 月11日即與原告之先人亦即斯時之土地所有人全
          體訂立買賣契約，是以，原告之先人及原告等系爭土
          地之所有人，自不得指稱鄭克昌於系爭土地上之房屋
          為無權占有，要無疑義。
        (4)42年9 月7 日鄭克昌將上開系爭土地買賣契約有關於
          買受人之權利賣渡予被告丙○○之先父甲○○，43年
          5 月30日鄭克昌又將系爭土地之上原為其所有之房屋
          再賣渡予甲○○，嗣被告丙○○再本於繼承之法律關
          係，自甲○○之處取得鄭克昌占有系爭土地之合法權
          源，故衡諸上開判例意旨，原告指摘被告丙○○所有
          之系爭房屋無權占用原告所有之系爭土地云云，應無
          理由。
        (5)系爭土地業為原告之先人所出售並由被告丙○○取得
          買受人之法律權源等情，除有土地豫約賣渡定頭證書
          及自54年至83年間之系爭土地田賦與地價稅均由被告
          先父甲○○與其他系爭土地買受人分攤繳納等可為憑
          證外，尚有甲○○為系爭土地及房屋買賣事宜之登報
          啟事乙則可憑證。此外，由當年系爭土地買受人之一
          之李基峻、李東茂及李居富，其子己○○、子○○及
          丑○○亦本於上述之買賣契約陸續取得系爭土地之部
          分持分權利乙節（見卷附系爭土地登記謄本所載），
          亦可證明原告否認存有買賣系爭土地之情，顯無足採
          信。
        (6)另按訂約當事人之一方由他方受有定金時，推定其契
          約成之，民法第248 條定有明文。系爭買賣契約原告
          先人已有收受定金之情，有「土地豫約賣渡定頭證書
          」及「收據」憑。原告陳稱系爭買賣契約僅屬買賣之
          預約，因尚未簽立買賣契約，故尚無買賣關係存在，
          應有誤會，殊無可採。
      (二)原告請求自78年1 月1 日起至92年12月31日止共15年之
        不當得利，於法亦無理由：
        (1)依民法第126 條規定，租金之請求權消滅時效期間為
          5 年，而無權占有他人土地，占有人享有相當於租金
          之不當得利，致土地所有人受有相當於租金之損害，
          此不當得利或損害實質上仍為使用土地之代價，債權
          人應同樣按時收取，其請求權亦因5 年間不行使而消
          滅。
        (2)本件被告並非無權占有，已如前述，況退萬步言，原
          告即或受有相當於租金之損害，其請求權仍因5 年間
          不行使而消滅。本件原告於93年1 月27日始起訴為請
          求，則在88年1 月27日以前之請求權已因5 年間不行
          使而消滅。是故原告逾此之請求於法無理由。
      (三)再者，原告依申報地價年息10% 計算不當得利或損害，
        衡諸卷附勘驗筆錄及現場照片所示系爭房屋建材與交通
        稀零等情形，亦嫌過高，應予減免。
    (乙)被告庚○○部分：
      (一)被告所有門牌號碼為台北縣土城市○○路○ 段342 號之
        建物係蓋立在被告所有土地上，有合法權源：
        (1)被告庚○○原有之台北縣土城市○○段員林小段394
          及394 之5 地號土地，91年重測後合併為土城市○○
          段77地號土地。被告庚○○所有坐落前開土地上門牌
          號碼台北縣土城市○○路○ 段342 號建物，則係於62
          年間即行興建完成。被告領有建造執照、使用執照進
          而為合法使用，何來無權占有？
        (2)被告於興建上開建物時備有工程竣工圖，以申請其使
          用執照，故主管機關─台北縣政府依相關建築法規亦
          當依法派員至建物現場查驗，且於核發建築執照時應
          依法指定建築線，如當時有越界蓋立之情形，台北縣
          政府早應通知改善糾正。況申請建築執照亦有建築是
          否越界之審查，惟查自土城市○○段員林小段397 地
          號起至土城市○○段員林小段390 地號止整排建物均
          在道路用地邊緣，顯見當初蓋立時，被告所有前開建
          物確無越界情事，完全蓋立於自己土地上，重測前均
          毫無爭議。
        (3)又被告庚○○於91年及93年向台北縣板橋地政事務所
          申請前開建物之測量成果圖顯示登載均無逾越鄰地之
          事實。
        (4)再查重測前之地籍圖，比例尺為1/1200，因比例較重
          測後比例尺1/500 為小，其精確度相對降低；另是於
          申請建築執照前起造人均會向地政事務所申請派員鑑
          界，以確認擬建築之房屋在所有土地範圍內，於取得
          建築執照後方得著手興建，而本件被告如越界，早於
          建築完成之重測前之地政機關為建物所有權第一次測
          量時即應發覺，惟被告等從未收到任何建築越界之通
          知，可見重測前並無越界之情，故本件糾紛實是因91
          年重測及測量誤差所致，自不能將此誤差之責歸責至
          被告。
      (二)原告所舉租金請求亦屬無由：
        (1)依時下交易現一般道路用地之市價買賣均以公告現值
          10% 左右為其成交行情，原告仍以一般地價計算租金
          ，與一般經驗法則不符。
      (三)被告已取得地役權：
        (1)被告自60年間建屋用地以來，均未受通知無權占用他
          人土地，有核准建築執照及使用執照可稽。
        (2)75年間土城電力公司至被告建物門口安裝大電箱，被
          告亦無反對之權，且電力公司亦認「路邊地」本有供
          他人便宜使用之權。
        (3)被告至50年間買地以來均按時繳稅，買地當時系爭土
          地均屬田地，並無就逾越部分為差別對待，且系爭逾
          越地亦屬公共騎樓，本有供他人便宜之用之權。
        (4)被告就逾越地均已使用數十年，應已取得地役權。
      (四)原告請求被告拆屋還地，屬權利濫用，違反誠信原則：
        原告於被告建屋後即68年方因繼承取得土地1/45之共有
        ，迄今已逾30年，其間任由被告等蓋用並使用，92年間
        方起訴被告等無權占用其所有道路地，並據以主張權利
        拆除，實已違反誠信原則，其權利已屬濫用。
      (五)依民法796條規定，原告不得請求拆屋：
        被告繼受其父於68年取得之土地，迄92年方知越界，於
        情理不合。是依民法第796 條「土地所有人建築房屋逾
        越疆界者，鄰地所有人如知其越界而不即提出異議，不
        得請求移去或變更其建築物」之規定，原告不得請求拆
        屋。
三、查原告為台北縣土城市○○段200 地號（重測前為員林段員
    林小段384-3 地號）、203 地號（重測前為員林段員林小段
    384-2 地號）及78地號（重測前為員林段員林小段394-1 地
    號）土地所有權人，權利範圍均為1/45；甲○○所有門牌號
    碼台北縣土城市○○路○ 段245 號房屋係未辦理保存登記之
    建物，該屋占用原告所有前開200 、203 地號土地，面積分
    別為66.5平方公尺及4.2 平方公尺等情，有原告提出之前揭
    土地登記謄本為證，並經本院囑託台北縣板橋地政事務所測
    量屬實，有土地複丈成果圖在卷可稽，復為到場之被告丙○○所自認（見本院卷(二)第208頁），自堪信為真實。
四、次查，被告庚○○所有門牌號碼台北縣土城市○○路○ 段34
    2 及344 號房屋除使用被告庚○○所有之大安段77地號土地
    外，並使用原告所有前揭78地號土地，面積8.47平方公尺等
    情，業經本院囑託內政部土地測量局鑑定屬實，有該局94年
    5 月17日測籍字第0940004441號函檢送之鑑定書（含圖）在
    卷可稽，故被告庚○○所有上開房屋確有占用原告前揭78地
    號土地面積8.47平方公尺，自堪認定。被告庚○○雖以鑑定
    書上圖根點無座標、點支距，何可認定即係「外圍依重測確
    定座標」？且施測時僅第一日派員至現場勘測、測定書無鑑
    定人簽名等為由，抗辯該鑑定有瑕疵，不足據為判決之基礎
    云云。惟查，內政部土地測量局乃係兩造同意之鑑定機關，
    該局之測量技術與鑑測儀器均為國內之首選，且鑑定書內已
    將其施測之方法、程序及依據資料詳予載明，被告指摘之上
    開各節復不足以據為該鑑定有瑕疵之認定，自難認該鑑定及
    其結果有瑕疵，被告所辯要無可採。
五、本件原告主張被告占有使用其所有前揭土地均無合法權源，
    被告則否認為無權占有，各以前揭陳詞置辯，是本件兩造所
    爭執者即為被告占用原告土地有無合法權源？如確屬無權占
    用，被告庚○○依民法第796 條前段抗辯，有無理由？原告
    請求被告庚○○拆屋還地是否屬權利濫用，違反誠信原則？
    原告是否因此受有相當於租金之不當得利？原告請求15年期
    間相當於租金之不當得利並按申報地價年息10% 計算是否合
    理？茲審酌如次：
    (甲)被告丙○○、丁○○、乙○○、寅○○、壬○○、癸○○
      部分：
      (一)查被告丙○○抗辯其因繼承而取得之台北縣土城市○○
        路○ 段245 號房屋，雖有占用原告所有土城市○○段20
        0 、203 地號土地（重測前為員林段員林小段384-3 、
        384-2 地號，下稱系爭土地）之情，惟系爭土地早於39
        年間即經原所有權人即原告先人江金火等8 人將之出售
        並交付予李居富、李土發、李基竣、李東茂、鄭克昌、
        陳日生等6 人，雙方訂有買賣契約書，並約明俟江金火
        、江金成之繼承登記辦理完畢方得實行買賣登記。嗣於
        42年9 月7 日，原承買人之一鄭克昌將上開土地買賣契
        約有關買受人之權利轉讓予被告丙○○之先父甲○○，
        復於43年5 月30日再將坐落系爭土地上之前揭房屋賣予
        甲○○等情，已據被告丙○○提出土地豫約賣渡定頭證
        書、收據、共有人書狀保持證、土地所有權狀、覺書、
        房屋杜賣證書、登報啟事影本各1 份為證。
      (二)原告雖否認上情及土地豫約賣渡定頭證書、收據、覺書
        等文書之真正，然查：
        (1)證人己○○（即「土地豫約賣渡定頭證書」所載買受
          人之一李基竣之子）已到場證稱：被告提出之「土地
          豫約賣渡定頭證書」係伊影印給被告，而該證書影本
          則係伊叔父李居富於67年間交付予伊，因67年間李居
          富向江家買好土地，土地問題已解決，但伊家（247
          號）並沒有土地，李居富認日後伊就土地問題必與江
          家交涉，故將上開證書影本交付予伊，並告稱以後談
          判時可以此文件表示已經買了土地。91年間江家向公
          所聲請調解，伊最後與江家達成調解，當時江家要求
          依公告地價計算，但伊拿出「土地豫約賣渡定頭證書
          」表示已經買過一次，最後江家有讓步，以每坪29萬
          元成交，江家大概有退讓一半，因當時公告地價每坪
          大約為54萬元。伊有看過鄭克昌在土城市○○路245
          號賣石灰，之後鄭克昌將房子及土地賣給甲○○，朱
          火盛就蓋了房子起來，也就是現在的245 號房子等語
          綦詳（見本院卷(二)105 頁至107 頁）。
        (2)又系爭土地自41年起至83年止之田賦代金及地價稅均
          係由甲○○與其他買受人分攤繳納，有被告丙○○提
          出之田賦代金收據影本20紙、地價稅收據影本45紙、
          買受人分攤田賦代金及地價稅之筆記影本1 份在卷可
          稽，並經證人己○○證稱：「（91年取得土地所有權
          之前，是否曾與甲○○分擔地稅價？）因為在被證3
          的契約（按即「土地豫約賣渡定頭證書」）內有載明
          地價稅是由我們負擔，最初是由245 號、247 號、24
          9 號三家來分擔，但是後來江家有人過世，去辦理遺
          產稅，所以後來就由江家來繳地價稅，地價稅是大家
          分攤繳納的，但是地價稅的單據是甲○○保管的」等
          語屬實（見本院卷(二)106頁、107頁）。此外，原告復
          自承前開期間其並未繳納田賦及地價稅（見本院卷(一)
          156 頁），足認系爭土地於前開期間之田賦與地價稅
          確係由甲○○與「土地豫約賣渡定頭證書」內所載之
          其他買受人分攤繳納無訛。
        (3)綜合以上事證，堪認原告先人江金火等人確有將系爭
          土地出售予李居富等6 人之情，被告提出之土地豫約
          賣渡定頭證書應屬真正。又甲○○原非土地預約賣渡
          定頭證書記載之買受人，竟自41年起至83年間止，與
          其他買受人分攤繳納系爭土地之田賦代金與地價稅，
          衡情若非甲○○亦係基於買受人之地位，自無可能與
          李居富等其他買受人共同分攤繳納上開費用，再參以
          被告提出之土地預約賣渡定頭證書關於買受人鄭克昌
          之記載已變更為甲○○，暨證人己○○前揭證詞，益
          徵被告辯稱原買受人鄭克昌已將其向江金火等人買受
          系爭土地買賣契約有關之權利義務及坐落系爭土地上
          之房屋出售並轉讓予甲○○，非屬無據，應堪採信，
          原告空言否認，顯非可採。
      (三)另原告雖主張李居富等人與江金火等所簽訂者既係「土
        地『預約』賣渡定頭證書」，即屬預約，在未簽訂買賣
        契約之本約前，尚無買賣關係存在。惟按「預約」係約
        定將來訂立一定契約（本約）之契約，倘將來係依所訂
        之契約履行而無須另訂本約者，縱名為預約，仍非預約
        ，有最高法院64年台上字第1567號判例意旨可資參照。
        查本件李居富等人與江金火等所訂契約，雖名為「土地
        預約賣渡定頭證書」，但雙方就系爭土地買賣之坪數、
        每坪價金、移轉登記期限、相關稅金及費用之負擔等均
        經明確約定，非但無將來訂立買賣本約之約定，且自契
        約第3 條以下均為雙方照所訂契約履行之約定，是依前
        揭判例意旨，上開所訂之「土地預約賣渡定頭證書」應
        屬本約，至為明確，原告主張為「預約」，洵無足採。
      (四)又被告抗辯其非屬無權占有，無非係以其係本於繼承之
        法律關係，自甲○○處取得鄭克昌占有系爭土地之合法
        權源為據。然而，當事人之一方將其因契約所生之權利
        義務，概括的讓與第三人承受者，係屬契約承擔，與單
        純的債權讓與不同，非經他方之承認，對他方不生效力
        ，最高法院著有73年台上字第1573號判例可稽。查被告
        丙○○之先父甲○○原非「土地預約賣渡定頭證書」之
        買受人，而係由原買受人鄭克昌處受讓取得系爭土地買
        賣契約有關於買受人之權利義務，已如前述，是依前判
        例意旨，原買受人鄭克昌既將其與出賣人間就系爭土地
        買賣契約所生之權利義務括的讓與甲○○，自屬契約之
        承擔，故非經出賣人之承認，對出賣人不生效力。而被
        告雖以系爭土地之田賦代金及地價稅係由甲○○分攤繳
        納，且甲○○就買受系爭土地事宜曾登報刊登啟事為由
        ，抗辯出賣人即原告先祖及原告不僅知悉且同意上開讓
        受，惟上開事由尚不能據為出賣買人即江金火等人已經
        承認之認定，此外，被告復未提出其他證據證明上開契
        約之承擔業經出賣人承認，故原買受人鄭克昌與甲○○
        間之讓與行為對出賣人江金火等人並不生效力。甲○○
        既不能對江金火等人主張有合法占有系爭土地之權源，
        從而，被告亦無從對原告主張自甲○○處繼承取得占有
        系爭土地之合法權源。
      (五)按所有人對於無權占有或侵奪其所有物者，得請求返還
        之；對於妨害其所有權者，得請求除去之；有妨害所有
        權之虞者，得請求防止之。民法第767 條定有明文。本
        件被告丙○○、丁○○、乙○○、寅○○、壬○○、癸○○因繼承取得之台北縣土城市○○路○ 段245 號房屋
        ，無合法權源而占用原告所有系爭土地，故原告依民法
        第767 條規定訴請被告丙○○、丁○○、乙○○、寅○○、壬○○、癸○○應將坐落台北縣土城市○○段200
        、203 地號土地上如附圖一所示Ａ部分面積66.5平方公
        尺及Ｂ部分面積4.2 平方公尺之建物拆除，並將土地返
        還原告及其他共有人，為有理由，應予准許。
      (六)次按，依不當得利之法則請求返還不當得利，以無法律
        上之原因而受利益，致他人受有損害為其要件，故其得
        請求返還之範圍，應以對方所受之利益為度，非以請求
        人所受損害若干為準，而無權占有他人土地，可能獲得
        相當於租金之利益，為社會通常之觀念，是被上訴人抗
        辯其占有系爭土地所得之利益，僅相當於法定最高限額
        租金之數額，尚屬可採，最高法院著有61年台上字第16
        95號判例可資參照。準此，原告依不當得利規定，請求
        被告丙○○、丁○○、乙○○、寅○○、壬○○、癸○○返還相當於租金之不當得利，要非無據。惟依民法第
        126 條規定，利息、紅利、租金及其他1 年或不及1 年
        之定期給付債權，其各期給付請求權，因5 年間不行使
        而消滅；而無法律上之原因而獲得相當於租金之利益，
        致他人受損害時，如該他人返還利益請求權已逾租金短
        期消滅時效之期間，對於相當於已罹消滅時效之租金之
        利益，不得依不當得利之法則，請求返還，復為最高法
        院65年度第5 次民庭庭推總會議決定所持意見，故原告
        請求被告給付自78年1 月1 日起至92年12月31日止共15
        年之不當得利，其中自起訴日即93年3 月19日起回溯逾
        5 年之部分（即自78年1 月1 日至88年3 月19日），因
        被告為時效抗辯而拒絕給付，原告此部分之請求自不應
        准許；至原告請求被告給付自88年3 月20日起至92年12
        月31日止相當於租金之利益，並自93年1 月1 日起至返
        還無權占有土地之日止，按月給付相當於利金之利益，
        即屬有據。
      (七)再按城市地方土地之租金，以不超過土地及其建築物申
        報總價年息10 %為限，土地法第105 條、第97條第1 項
        定有明文。又土地法施行法第25條規定，土地法第97條
        第1 項所謂土地及建物之總價額，土地價額依法定地價
        ，建築物價額依該管直轄市或縣市地政機關估定之價額
        。另依土地法第148 條規定，土地所有權人依本法所申
        報之地價，為法定地價。是土地法第97條第1 項所謂土
        地申報價額即指該土地之申報地價而言。經查，台北縣
        土城市○○段200 及203 地號土地86年7 月之申報地價
        每平方公尺為38,592元、89年7 月之申報地價每平方公
        尺為38,976元，有原告所提上開土地地價謄本附卷為憑
        。本院審酌系爭土地鄰近台北縣土城市○○路，在當地
        而言雖尚屬交通便利地段，然土城市本身非位處台北縣
        中心地區，工商繁榮及交通便捷性猶有未足等情，認土
        地租金以申報總價額年息7%計算為宜。從而，原告請求
        被告丙○○、丁○○、乙○○、寅○○、壬○○、癸○○給付自88年3 月20日起至92年12月31日止相當於租金
        之不當得利20,441元【計算式：38,592元×（66.5+4.2
        ）平方公尺×7%×1/45×（1+103/365）年= 5,442元；
        38,976元×（66.5+4.2）平方公尺×7%×1/45×（3+18
        4 /365）年=15,019元；5,422元+15,019元=20,441元（
        元以下四捨五入）】；並自93年1 月1 日起至返還土地
        日止，按每月給付相當於租金之不當得利357 元【計算
        式：38,976元×（66.5+4.2）平方公尺×7%×1/45÷12
        月=357元】，為有理由，應予准許。逾此範圍之請求則
        無理由，應予駁回。
    (乙)被告庚○○部分：
      (一)查被告庚○○抗辯其未無權占有原告土地，無非係以其
        所有門牌號碼台北縣土城市○○路○ 段342 、344 號房
        屋於62年間即蓋建完成，領有建造執照及使用執照，可
        見蓋立當時並無越界情事，且土地重測前亦無爭議，本
        件應係91年重測及測量誤差所致為據。然而：
        (1)被告所有前開房屋經測量後確有占用原告所有之台北
          縣土城市○○段78地號土地面積8.47平方公尺，業已
          詳述如前；而建築主管機關依建築法相關規定為建築
          之許可，並核發建築執照及使用執照，乃係為達成其
          實施建築管理權限所為之措施，目的在於維護公共安
          全、公共交通、公共衛生及增進市容觀瞻，建築法第
          1 條已明揭斯旨，可見建築主管機關是否為建築之許
          可並核發建築執照及使用執照，自有其判斷及憑藉之
          依據，與建物是否確無占用他人土地並無必然之關連
          性，故被告以其所有房屋領有建造執照及使用執照，
          抗辯蓋立當時並無越界占用原告所有土地告情事，尚
          難認屬有據。
        (2)被告提出之被證8 、被證9 兩份測量成果圖雖係分別
          於91年1 月8 日、93年7 月28日核發，惟兩份測量成
          果圖之內容相同，均係依81年3 月27日測量辦理補登
          記，並無登載建物有無逾界之事實，此觀上開兩份測
          量成果圖即明，是此項證據尚不足以據為有利於被告
          之認定。
        (3)又被告雖抗辯本件應係91年重測及測量誤差所致，惟
          被告提出之被證13即台北縣政府91年12月31日北府城
          測字第0910735637號函，已明載台北縣土城市○○段
          74、75及77地號土地相關樁位成果係於63年11月4 日
          北府建五字第176930號函公告「土城市都市計劃補樁
          位成果」時即已測釘，至91年為配合辦理地籍圖重測
          ，依原樁位成果辦理清理補建，其樁位重測前後並無
          異動。本院亦將依被告聲請向台北縣政府調取之土城
          市○○段74、75、76、77、78地號等土地相關樁位資
          料轉交內政部土地測量局，供做本件測量時之參考，
          然測量結果被告房屋確有占用原告所有土地，可見本
          件被告房屋占用原告土地之事實並非91年地籍重測所
          致，亦與測量誤差無涉，被告上開所辯，要非有據，
          應無可採。
      (二)被告另抗辯其自62年間建屋用地，應已取得地役權云云
        。惟按地役權固有因時效而取得之規定，但依民法第77
        2 條準用同法第769 條及第770 條之結果，僅使需役地
        人獲有得請求登記為地役權人之權利，在未登記為地役
        權人以前，並無地役權存在之可言（最高法院63年台上
        字第1235號判例意旨可資參照）。本件被告非但未登記
        為地役權人，且被告既抗辯其房屋係蓋建地自己土地上
        ，顯見被告就其房屋占用原告土地乙節並無認識，故被
        告自無可能係基於行使地役權之意思而占有原告土地，
        因此被告亦無可能因時效取得地役權而有正當權源占有
        使用原告所有土地。
      (三)又原告既為土地之所有權人，則其本於所有權，對無權
        占用之被告請求排除侵害，乃屬權利之行使，並未逸出
        法律所容許之界限，自無權利濫用可言。至被告抗辯依
        民法第796 條前段規定，原告不得請求其拆除乙節，因
        被告未能證明原告於其建屋之初即知有越界而未即時提
        出異議之情，核與民法第796 條前段：「土地所有人建
        築房屋逾越疆界者，鄰地所有人如知其越界而不即提出
        異議，不得請求移去或變更其建築物」之規定不符，被
        告據此而為抗辯，亦難認為有理。
      (四)本件被告庚○○所有門牌號碼台北縣土城市○○路○ 段
        342 及344 號房屋，無合法權源而占用原告所有台北縣
        土城市○○段78地號土地，故原告依民法第767 條規定
        訴請被告庚○○應將坐落台北縣土城市○○段78地號土
        地上如附圖二所示丙部分面積8.47平方公尺之建物拆除
        ，並將土地返還原告及其他共有人，為有理由，應予准
        許。
      (五)次查，原告所有台北縣土城市○○段78地號土地之地目
        為「道」，固有該地之土地登記謄本在卷可稽，且上開
        土地上鋪設紅磚道之部分係於62年道路改建時人行道即
        已鋪設，供公眾通行迄今已30餘年等情，亦有交通部公
        路總局第一區養護工程處中和工務段94年9月5日一工中
        字第0940061055號函附可憑。惟原告所有上開土地供公
        眾通行者僅係鋪設紅磚之人行道部分，至遭被告占用之
        部分則係供騎樓使用，而依被告提出之被證8 測量成果
        圖所載，騎樓係屬被告所有建物之一部分，是被告庚○○加以占用，依社會通念可認受有相當於租金之不當得
        利，致原告受有損害，原告因而依據不當得利規定，請
        求被告庚○○返還相當於租金之不當得利，尚非無據。
        然原告請求被告給付自78年1 月1 日起至92年12月31日
        止共15年之不當得利，其中自起訴日即93年3 月19日起
        回溯逾5 年之部分（即自78年1 月1 日至88年3 月19日
        ），因被告為時效抗辯而拒絕給付，原告此部分之請求
        自不應准許；至原告請求被告給付自88年3 月20日起至
        92年12月31日止相當於租金之利益，並自93年1 月1 日
        起至返還無權占有土地之日止，按月給付相當於利金之
        利益，即屬有據。
      (六)再查，台北縣土城市○○段78地號土地，86年7 月之申
        報地價每平方公尺為32,160元、89年7 月之申報地價每
        平方公尺為32,480元，有原告所提上開土地地價謄本附
        卷為憑。本院審酌系爭土地鄰近台北縣土城市○○路，
        在當地而言雖尚屬交通便利地段，然土城市本身非位處
        台北縣中心地區，工商繁榮及交通便捷性猶有未足等情
        ，認土地租金以申報總價額年息7%計算為宜。從而，原
        告請求被告庚○○給付自88年3 月20日起至92年12月31
        日止相當於租金之不當得利2,044 元【計算式：32,160
        元×8.47平方公尺×7%×1/45×（1+103/365）年= 544
        元；32,480元×8.47平方公尺×7%×1/45×（3+184/36
        5）年=1,500元；544元+1,500元=2,044元（元以下四捨
        五入）】；並自93年1 月1 日起至返還土地日止，按每
        月給付相當於租金之不當得利36元【計算式：32,480元
        ×8.47平方公尺×7%×1/45÷12月=36元】，為有理由，
        應予准許。逾此範圍之請求則無理由，應予駁回。
六、綜上所述，被告所有前開房屋占有使用原告土地既無正當權
    源，則原告本於所有權，請求被告丙○○、丁○○、乙○○
    、寅○○、壬○○、癸○○將坐落台北縣土城市○○段200
    、203地號土地上如附圖一所示Ａ部分面積66.5 平方公尺及
    Ｂ部分面積4.2 平方公尺之建物拆除，並將土地返還原告及
    其他共有人，暨連帶給付原告21,377元及自起訴狀繕本送達
    翌日即94年8 月29日起至清償日止按年息5%計算之利息，並
    自93年1 月1 日起至返還無權占有土地之日止按月給付357
    元。另請求被告庚○○將坐落台北縣土城市○○段78地號土
    地上如附圖二所示丙部分面積8.47平方公尺之建物拆除，並
    將土地返還原告及其他共有人，暨依不當得利法律關係，請
    求被告庚○○給付自88年3 月20日起至92年12月31日止共計
    2,044 元之不當得利，及自起訴狀繕本送達翌日即93年6 月
    10日起至清償日止，按年息5%計算之利息，並自93年1 月1
    日起至返還無權占有土地之日止，按月給付原告36元，為有
    理由，應予准許；逾上開範圍之請求，則無理由，不應准許
    。
七、兩造皆陳明願供擔保，聲請宣告假執行及免為假執行，經核
    均無不合，爰分別酌定相當之擔保金額准許之。另原告敗訴
    部分，其訴既經駁回，假執行之聲請即失所附麗，應併駁回
    之。
八、本件事證已臻明確，兩造其餘主張、陳述並所提之證據，經
    審酌後，認均與本件判之結論無礙，爰不逐一論述，附此敘
    明。
九、訴訟費用負擔之依據：民事訴訟法第79條。
中    華    民    國    95    年    7     月    10    日
                  民事第二庭    法  官  程怡怡
以上正本係照原本作成。
如對本判決上訴，須於判決送達後20日內，向本院提出上訴狀，
上訴臺灣高等法院（應按他造人數提出繕本）。
中  華  民  國    95    年    7    月    17    日
                            書記官  華海珍


司法院資訊處製作；財團法人民間司法改革基金會備份。
